【裁判字號】    98,台上,1031
【裁判日期】    980226
【裁判案由】    強盜殺人等罪
【裁判全文】
最高法院刑事判決            九十八年度台上字第一０三一號
上  訴  人  甲○○
                    （
            乙○○
上列上訴人等因強盜殺人等罪案件，不服台灣高等法院高雄分院
中華民國九十七年十二月十五日第二審判決（九十七年度上重訴
字第二一號，起訴案號：台灣高雄地方法院檢察署九十七年度偵
字第三四二一、六三０七、七九０九號），提起上訴，本院判決
如下：
    主  文
原判決關於竊盜、強盜而故意殺人及殺人部分均撤銷，發回台灣
高等法院高雄分院。
其他上訴駁回。
    理  由
一、撤銷（竊盜、強盜而故意殺人、殺人）部分
本件原判決認定上訴人甲○○（原名楊佩芬）於民國九十三年間
透過台灣大哥大行動電話交友模式結識丙○○，進而結婚，婚後
搬到高雄縣湖內鄉○○路一八一號與丙○○、公公潘金田、婆婆
潘劉月珠同住，翌年生女兒潘００。然甲○○無法適應居住環境
，時與婆婆爭吵衝突，丙○○無力排解，二人於九十六年十月五
日離婚，潘００與丙○○、潘金田、潘劉月珠在上址同住，甲○
○再循同一模式與上訴人乙○○認識，並同居於桃園縣龜山租屋
處。嗣甲○○思念女兒，興起撫養之念，然丙○○家人反對，甲
○○遂於九十七年一月初與乙○○討論，心生歹念，共同意圖為
自己不法之所有，為帶回潘００、竊取潘家錢財及強盜奪取潘家
上揭房地，而計畫殺害潘劉月珠、潘金田、丙○○，即由甲○○
畫出潘家地形，討論殺害三人之方法。數日後，上訴人二人驅車
南下勘察地形及丙○○家人作息。至九十七年一月十四日凌晨（
夜間），上訴人二人見丙○○外出上大夜班，僅有潘金田、潘劉
月珠在家看顧潘００，認時機成熟，為帶回潘００、竊取潘家錢
財、強盜奪取潘家上址房地，決定依計畫殺害潘劉月珠、潘金田
、丙○○。二人先將駕駛之4800─ＨＬ號自用小客車停在高雄縣
湖內鄉○○路與中華路的魚塭附近一帶，因甲○○不敢見殺人模
樣，留在車中等待，由乙○○到潘宅，攜帶其所有可供凶器使用
之二支長螺絲起子與一支小螺絲起子綁成之L 型鐵器，打開潘家
車庫大門，因屋內門窗上鎖，無法進入，又返回車上詢問甲○○
解決之法，甲○○即與乙○○至潘宅車庫，一起討論進入潘家內
門之方法，但均無所功，嗣甲○○因害怕，仍回車上等候，由乙
○○繼續尋找開門方法。乙○○試著搖晃窗戶，窗戶卡榫竟然鬆
脫滑落，乙○○即爬窗侵入潘宅，基於與甲○○共同意圖為自己
不法所有之犯意聯絡，在一樓餐廳櫃子內竊取潘劉月珠所有新台
幣（下同）五百元後，再至二樓後面房間打開房門探看潘００是
否在內，適潘劉月珠聽聞異聲醒來，乙○○遂基於與甲○○共同
強盜而故意殺人之犯意聯絡，以手掐住潘劉月珠脖子，拖至後面
房間，以左手臂勒住其脖子，以枕頭強壓其臉部，致潘劉月珠頸
部血管與氣管皆受壓迫及出血，終窒息死亡。乙○○見潘劉月珠
死亡，即將潘００抱至車內交給甲○○，一起持竊得之五百元至
加油站加油及全家便利商店購物，補充體力。旋二人返回停車處
，由乙○○攜帶其所有水果刀一支於夜間侵入潘家，步入二樓前
方潘金田房間，接續上揭共同竊盜之犯意聯絡，在該房間內竊取
潘金田吊掛褲子口袋內之一千元，得手後發現潘金田已醒來，即
承上開共同強盜之接續犯意聯絡與共同殺人之犯意聯絡，與潘金
田扭打，並以水果刀刺入潘金田左頸、喉嚨下巴等處，見潘金田
倒臥於地，便將水果刀拔出，至浴室清洗，潘金田因多處穿刺傷
及瘀傷，大量失血而死亡。之後乙○○返回車上與甲○○會合，
並持竊得之一千元駕車至高雄縣路竹鄉麥當勞購買餐點。上訴人
二人認若將丙○○一併殺害，便可將潘家房地變賣花用，乃於同
日上午五時許，攜帶潘００返回潘宅食用麥當勞餐點，並預備殺
害丙○○，乙○○至車庫內覓得一個L 型鐵製鈍器與童軍繩，準
備丙○○清晨下班返家時，躲於門後，將其打昏、捆綁，以刀割
其生殖器，並一刀一刀將其凌遲致死。然因丙○○遲未返家，乙
○○整夜未睡亦感疲憊，且手腕舊傷無法施力，經與甲○○討論
後，決定作罷，遂一起離開潘家逃逸，強盜潘家房地始未得逞（
預備殺害丙○○部分另行駁回，詳後述）等情。因而維持第一審
論處上訴人二人共同攜帶凶器、踰越安全設備、於夜間侵入住宅
竊盜罪刑，共同強盜而故意殺人罪刑，共同殺人罪刑之判決，駁
回上訴人二人與檢察官在第二審之上訴。固非無見。
惟查：科刑之判決書，須將認定之犯罪事實詳記於事實欄，然後
於理由內逐一說明其憑以認定之證據，以使事實與理由兩相一致
，方為合法，倘事實欄已有敘及，而理由內未加說明，是為理由
不備，理由內已加說明，而事實欄無此記載，則理由失其依據，
均足構成撤銷之原因。再刑法第三百三十二條第一項之強盜而故
意殺人罪，為強盜罪與殺人罪之結合犯，係將強盜及殺人之獨立
犯罪行為，依法律規定結合成一罪，其強盜行為為基本犯罪，凡
利用強盜犯罪之時機，而起意殺人，即可成立結合犯，至殺人之
意思，不論為預定之計畫或具有概括之犯意，抑或於實行基本行
為之際新生之犯意，亦不問其動機如何，祇須二行為在時間上有
銜接性，地點上有關聯性，均可成立結合犯。且刑法上之強盜罪
，以施用強暴、脅迫等手段而奪取或使人交付財物為構成要件，
故犯強盜而故意殺人罪者，必行為人主觀上有強盜財物之犯意，
客觀上著手強盜財物之行為（既遂或未遂），且利用犯強盜之時
機，故意殺害被害人者，始足成立。卷查乙○○坦承伊犯案動機
一半為錢，一半為小孩（指甲○○之女潘００），伊與甲○○事
先商議要搶回小孩，並計畫要殺死潘家三人（即潘金田、潘劉月
珠、丙○○），丟棄山區，再回來搜括財物，且打算由伊假冒丙
○○，變賣潘家房地，供伊與甲○○花用，當日依計畫行事，第
一次進入屋內，先在一樓餐廳發現五百元，放入袋內，再至二樓
欲抱小孩，潘劉月珠醒來，即將潘劉月珠殺死，把小孩抱給甲○
○；購買麥當勞餐點後，伊在潘家客廳與甲○○說這房子祇有三
人住，如果三人都死，該房屋我們可以賣掉，身邊就會有錢，小
孩也可以帶走；伊與甲○○討論老夫婦有沒有錢的事情，原本伊
二人打算把他們家的人全部殺掉，再把房子賣掉等語（見警卷第
三至六頁、偵字第七六、九四頁）。甲○○陳稱：伊對殺害潘金
田、潘劉月珠部分沒有下手，但事先知情，有跟乙○○討論過…
頭先是想要湖內鄉○○路一八一號潘金田房子才動殺念，當時是
想要殺三個人…剛開始我要的是女兒，他目的是房子（見一審卷
第七四、七六頁）。另甲○○以證人身分證稱：我動機不是房子
，但曾討論過，我說東西是別人的，如何變成你的名下，乙○○
說他有辦法；動手前伊二人身上沒什麼錢，乙○○有說從潘金田
褲子上拿一千元，五百元部分忘記乙○○說在何處拿，是拿到此
等錢，二人才去加油、吃飯，拿到這些錢之前，伊二人身上都沒
有錢；乙○○第二次進入，因想要房子、要錢，想把管房子的人
殺掉；至麥當勞買完後，乙○○說還要殺丙○○，乙○○說把丙
○○殺了，就可以賣房子；伊不知道屋內有錢可拿，但知道如果
屋內有錢，乙○○可能會拿等語（見一審卷第一四六至一五二頁
）。倘若無訛，上訴人二人是否以殺死潘家三人，作為謀取潘家
財物與不動產，以供花用之方法？如是，則除乙○○尚未著手實
行任何強暴、脅迫行為，即於一樓竊取五百元部分，似與強盜並
無關涉外，乙○○上至二樓，以暴力將潘劉月珠殺死，使其不能
抗拒，俾得變賣潘家不動產之殺人行為，是否即係強盜犯行之著
手？倘已屬強盜犯行之著手行為，縱尚未盜得潘家不動產，依上
揭說明，仍屬強盜而故意殺人之既遂犯。至第二度進入潘家，在
潘金田房間內拿取吊掛褲子內之一千元得手後，因潘金田驚醒，
乙○○即以暴力將潘金田殺死部分，上訴人二人既早有強盜殺人
犯意，並已著手殺害潘劉月珠之強盜行為，則在盜所拿取一千元
人行為與殺人行為間，時間上有銜接性，地點上有關聯性，雖不
動產仍未強盜得手，但一千元已經得手，其強盜行為已屬既遂。
如認上訴人等所犯之強盜罪係接續犯，即應就二個殺人行為，擇
一與強盜既遂之基礎行為成立結合犯，另一成立殺人罪。原判決
以上訴人二人尚未變賣潘家不動產，即認其取得五百元、一千元
部分，係竊盜罪之接續犯，二次強盜行為均為「未遂」階段，亦
屬包括一罪之接續犯（原判決第十四頁倒數第七行以下），即非
允適。本件究竟實情如何，攸關上訴人二人所犯罪名、罪數及死
刑或無期徒刑之重典，原審未澈查剖析釐清，率予判決，難謂無
證據調查未盡之違法。以上或係上訴意旨所指摘，或為本院得依
職權調查之事項，應認原判決關於此部分有撤銷發回更審之原因
。乙○○自被害人家中一樓竊取五百元，及於潘金田房間拿取一
千元之行為，原判決認成立刑法第三百二十一條第一項之竊盜罪
，為接續犯，並與強盜而故意殺人罪（殺潘劉月珠部分）、殺人
罪（殺潘金田部分）分別論科。此竊盜罪雖屬不得上訴於第三審
法院之案件，惟本院認其中一次取財行為，有成立強盜而故意殺
人罪之實質上一罪關係，檢察官亦以強盜而故意殺人罪之結合犯
一罪起訴（檢察官未起訴上訴人等涉犯竊盜罪），基於審判不可
分原則，竊盜罪應視為上訴效力所及，上訴人二人於原審撤回竊
盜部分之上訴（見原審卷第五五、六一頁），應不生撤回之效力
，從而本院對於竊盜罪部分應併予審判，附此敘明。
二、駁回（預備殺人）部分
按刑事訴訟法第三百七十六條所列各罪之案件，經第二審判決者
，不得上訴於第三審法院，上訴人二人被訴犯刑法第二百七十一
條第三項預備殺人罪（預備殺害丙○○）部分，核屬刑事訴訟法
第三百七十六條第一款之案件。依首開說明，既經第二審判決，
自不得上訴於第三審法院，上訴人二人猶提起上訴，顯為法所不
許，應予駁回。
據上論結，應依刑事訴訟法第三百九十五條前段、第三百九十七
條、第四百零一條，判決如主文。
中    華    民    國  九十八  年    二    月  二十六  日
                      最高法院刑事第十二庭
                          審判長法官  石  木  欽
                                法官  洪  佳  濱
                                法官  呂  丹  玉
                                法官  段  景  榕
                                法官  黃  梅  月
      本件正本證明與原本無異
                                      書  記  官
中    華    民    國  九十八  年    三    月    四    日
                                                      Ｑ


司法院資訊處製作；財團法人民間司法改革基金會備份。
